臺灣苗栗地方法院刑事判決　　　　　　　 93年度易字第549號
公　訴　人　臺灣苗栗地方法院檢察署檢察官
被　　　告　甲○○
　　　　　　　　　　巷20號
上列被告因業務侵占案件，經檢察官聲請以簡易判決處刑（91
年度偵字第2491號），本院認不宜以簡易判決處刑，改依通常程
序審理，經本院合議庭裁定逕以簡式審判程序判決如下：
    主  文
甲○○意圖為自己不法之所有，而侵占對於業務上所持有之物，
處有期徒刑陸月，如易科罰金，以參佰元折算壹日。
    犯罪事實及理由
一、犯罪事實：
    甲○○自民國89年12月間起，受雇於立翔企業管理顧問有限
    公司（簡稱立翔公司）擔任業務專員，負責招攬並承辦殘障
    保險給付業務，為從事於業務之人。90年4 月17日負責為立
    翔公司辦理曾招興申辦殘障保險給付之事宜，同年5 月3日
    ，勞工保險局以匯款方式核撥農保殘障給付新台幣（下同）
    149,600 元給曾招興。甲○○得知後竟意圖為自己不法之所
    有，於數日後前往苗栗縣通宵鎮向曾招興之子曾源鴻收取29
    ,000元服務費，隨即侵占入己，未繳回立翔公司。
二、證據名稱：
（一）被告於本院之自白。
（二）告訴人立翔公司代表人乙○○於警、偵訊時之指述、證人
      曾源鴻於偵查中之證述、曾招興農保殘廢給付申請書（兼
      給付收據）、核定通知書、診斷證明書、農民健康保險殘
      廢診斷書、被告取領取契約書名冊（91偵卷2491號145 頁
      ）、被告薪資明細表（91偵卷2491號169 頁）等資料。
三、量刑理由：
    審酌被告於檢察官訊問時，否認犯罪，心存僥倖，並不值取
    。但於審理中坦白認罪，節省不必要的調查資源，有助明案
    速斷的刑事訴訟理想，併參酌其生活狀況、品行、犯罪之動
    機、目的、手段、所生危害，暨檢察官求處有期徒刑6 月，
    爰量處如主文所示之刑罰及易科罰金之折算標準。
四、起訴意旨另以：被告復於同年4 月間某日，招攬黃房細妹並
    代為辦理殘障保險給付事宜，於同年6 月20日，經勞工保險
    局以匯款方式核撥農保殘障給付149,600 元後，於同年6 月
    28日，至竹南鎮○○里○○路306 號黃房細妹住處，欲向黃
    房妹之子黃清潤收取服務費時，因甲○○未提出服務費收據
    ，遭黃清潤拒絕而未得逞，適為警循線查獲，因認被告係以
    概括犯意為連續業務侵占（此部分為未遂）云云。但查：被
    告雖不否認前往取款，但稱：當時已離開公司，該件辦理殘
    障保險給付事宜，固係伊在公司任職時所代辦，但並未成功
    ，是離職後，以個人身份幫他代辦送件成功，與公司無涉，
    所以認為去收服務費應該沒有問題，收到錢也應該是自己的
    ，不用繳回公司等語。經查：被告確實於同年5 月間即離職
    未至立翔公司上班，與乙○○於警詢證稱：「於90年5 月5
    日公司辦郊遊回來後就沒有上班」一致（91偵卷2491號15頁
    背面）。該件辦理殘障保險給付事宜確係被告離職後以個人
    身份代辦成功，亦與黃清潤於警詢證稱略以：伊母親農保事
    宜一直未辦成，90年5 月中旬被告打電話告訴他說，他（指
    被告）已離職，願意代為重新辦理。因被告服務週到且熱心
    ，立翔公司代辦又一直沒有消息，所以伊不願意再給立翔公
    司辦理，願意給被告代辦。領到殘障給付金額後，立翔公司
    有位林小姐到家裡要求重新立約，伊未答應，伊認為錢應給
    被告個人才對等語亦大致相符（91偵卷2491號32頁至33頁）
    。由是，被告既係於離職後以私人身份代辦，與立翔公司自
    無存有「業務關係」 (至於被告與立翔公司之僱傭關係是否
    合法終止，有無損害立翔公司利益，要屬民事問題)。 代辦
    成功後，被告主觀上係為自己之利益前往收取報酬，亦不符
    合侵占他人之物之要件。更何況被告前往黃清潤住處，甫進
    門，尚未接觸取得報酬款時，旋即為獲報前往之警察查獲，
    亦經被告供明在卷（本院94年2 月24日審理程序筆錄第4 至
    5 頁參照），客觀上亦難認為已著手於侵占罪之要件。此外
    ，尚乏其他積極證據足以證明被告有何另外之業務侵占行為
    ，是其此部分罪嫌尚屬不足，惟依起訴意旨認為與上揭聲請
    簡易判決處刑部分，有裁判上一罪關係，爰不另為無罪之諭
    知，附此敘明之。
五、本件於審判期日，被告以言詞陳明願捨棄上訴權而記明筆錄
    （本院94年2 月24日簡式審判筆錄參照），依刑事訴訟法第
    357 條第1 項、第358 條第1 項但書、第359 條規定，被告
    因捨棄上訴權而喪失上訴權，併為敘明。
六、按刑事案件之處理，視案件之輕微或重大，或視被告對於起
    訴事實有無爭執，而異其審理之訴訟程序或簡化證據之調查
    ，一方面可合理分配司法資源的利用，且可減輕法院審理案
    件之負擔，以達訴訟經濟之要求；另一方面亦可使訴訟儘速
    終結，讓被告免於訟累，是以明案應予速判，現行刑事訴訟
    法爰參考日本刑事訴訟法第291 條之2 ，日本刑事訴訟規則
    第197 條之2 規定之簡易公判程序立法例，增訂第273 條之
    1 第1 項，就一定罪責之案件，即除被告所犯為死刑、無期
    徒刑、最輕本刑為3 年以上有期徒刑之罪或高等法院管轄第
    1 審案件者外（以下簡稱重罪），於審理中檢察官陳述起訴
    要旨後，被告先就被訴事實為有罪之陳述，案情已臻明確，
    斯時審判長可以於告知被告簡式審判之旨後，聽取當事人、
    代理人、辯護人及輔佐人之意見後，裁定進行簡式審判之程
    序。細繹上述立法理由，除法律明定排除一定之重罪外，所
    稱「被告已就起訴事實為有罪之陳述」，應指就起訴事實不
    爭執（參該條修法理由用語：「視被告對於起訴事實有無爭
    執」），此時因無須進行複雜之證據調查，在徵詢當事人等
    意見後，為方便司法資源之合理利用，減輕法院審理案件之
    負擔，以達訴訟經濟之要求；另一方面亦可使訴訟儘速終結
    ，讓被告免於訟累，是以明案應予速判，而得適用簡式審辦
    程序，應不以有罪判決為限。此與刑事訴訟法第449 條第1
    項及第2 項之規定，得依簡易判決處刑者，必須是法院依被
    告在偵查中之自白或其他現存之證據，「已足認定其犯罪者
    」，得因檢察官之聲請，不經通常審判程序，逕以簡易判決
    處刑，故而於同條第3 項規定，得以簡易判決者限於「有罪
    判決」之緩刑、得易科罰金之有期徒刑、拘役及罰金為限；
    ，另於第451 條之1 第4 項第3 款明定，法院不得於審理後
    為無罪、免訴、不受理或管轄錯誤之諭知等規定均有所不同
    。而此，為簡式審判程序所未準用。另再從刑事訴訟法第273
     條 之1 立法理由謂：「法院為前項之裁定後，若審慎再酌
    結果，認為不得或不宜進行簡式審判程序，例如：法院嗣後
    懷疑被告自白是否具有真實性，則基於刑事訴訟重在實現正
    義及發見真實之必要，自以仍依通常程序慎重處理為當；又
    如一案中數共同被告，僅其中一部分被告自白犯罪，或被告
    對於裁判上一罪之案件僅就部分自白犯罪時，因該等情形有
    證據共通的關係，若割裂適用而異其審理程序，對於訴訟經
    濟之實現，要無助益，自亦以適用通常程序為宜」而增定第
    2 項應改用通常程序之規定。但本案就上述四、認定該部分
    縱依起訴書所載（被告於審理時就該部分事實再詳為敘述，
    基本上對於起訴書所載之該部分事實並無爭議，檢察官對此
    亦未表示異議，而仍同意為簡式審判程序之進行），亦不構
    成犯罪，既非懷疑被告自白之真實性，對於訴訟經濟之實現
    亦無妨礙，實在看不出，有何「不得」或「不宜」為簡式審
    判程序之理由。因此實務上亦有認為簡式審判程序判決得為
    「免訴」或「不受理」之諭知者（本院93易字第451 號為不
    受理判決，上訴後為台中高等法院93上易字1301號駁回確定
    ），則何得特為排除「無罪」之必要？就保障被告之利益而
    言，實體之「無罪」判決何遜於「免訴」或「不受理」之程
    序判決？或謂刑事訴訟法第31 0條之2 明文規定：「適用簡
    式審判程序之有罪判決書之製作，準用第454 條之規定」。
    因此簡式審判程序應僅限於「有罪判決」，但從文義解釋，
    該條是指「簡式審判程序『之』有罪判決書」，因此，有罪
    判決應僅是簡式審判程序選項之一，而非唯一，否則立法上
    似應明定「簡式審判程序判決書之製作，準用（下略）」，
    或於第273 條之1 第1 項本文仿第449 條第1 項使用「足以
    認定其犯罪者」，或直接明文準用第449 條第3 項、451 條
    之1 第4 項第3 款之規定，始得為同一解釋。立法上就簡式
    審判程序相關條文故為不同設計，其目的在貫徹刑事訴訟法
    近年來朝改良式當事人進行主義，建立金字塔型訴訟制度之
    修法精神，在兼顧訴訟經濟及維護被告權益下，在訴訟程序
    上設計簡易處刑、簡式審判甚或量刑協商等制度以為運用，
    而非有所疏漏，自無援引簡易程序之相關規定，勉為同一解
    釋，而有害立法精神。再以本案僅是起訴連續犯之一部不另
    為無罪之諭知，主文仍為有罪之判決，檢察官如就該部分之
    認定不服，亦可上訴救濟，對於公平正義或真實之發現並無
    妨礙。基於以上說明，本院認為本案並無不得或不宜簡式審
    判之情形，而無依通常程序審理之必要，並為敘明。
七、應適用之法條：
（一）刑事訴訟法第273 條之1 第1 項，第299 條第1 項前段、
      第310 條之2、第454 條第1 項。
（二）刑法第336 條第2 項、第41條第1 項前段。
（三）罰金罰鍰提高標準條例第1條前段、第2條。
八、如不服本件判決，檢察官得自收受送達之日起10日內，向本
    院提起上訴。被告不得上訴。
本案經檢察官黃俊鳴到庭執行職務。
中　　華　　民　　國　　94　　年　　3 　　月　　10　　日
                  刑事第一庭    法　官　李太正
以上正本證明與原本無異。
                                書記官  劉秋雯
中　　華　　民　　國　　94　　年　　3 　　月　　10　　日
附錄論罪科刑法條全文
中華民國刑法第336條第2項
對於業務上所持有之物，犯前條第 1 項之罪者，處六月以上五年
以下有期徒刑，得併科3,000元以下罰金。
前二項之未遂犯罰之。
